ACORDAO-COMPLETO-2486045

ACÓRDÃO 8630/2021 ATA 23/2021 - SEGUNDA CÂMARA

VISTOS, relatados e discutidos estes autos de tomada de contas especial instaurada pela Advocacia-Geral da União em face do Governo do Estado de Roraima e da autarquia Instituto de Terras e Colonização do Estado de Roraima (Iteraima) , em razão da ausência de ressarcimento de despesas com a remuneração e encargos sociais do servidor Washington Pará de Lima, cedido à administração daquele ente federativo no período de 29/12/2004 a 20/12/2012
ACORDAM os Ministros do Tribunal de Contas da União, reunidos em sessão desta 2ª Câmara, ante as razões expostas pelo relator, e com fundamento nos arts. 1º, inciso I, 16, inciso III, alíneas "b" e "c", 19, 23, inciso III, 26 e 28, inciso II da Lei 8.443/1992 c/c os arts. 1º, inciso I, 209, incisos II e III, 210, 214, inciso III, e 215 a 217 do Regimento Interno, em: 
9.1. julgar irregulares as contas do Estado de Roraima (CNPJ 84.012.012/0001-26) e do Instituto de Terras e Colonização do Estado de Roraima - Iteraima (CNPJ 84.040.427/0001-03) e condená-los ao recolhimento aos cofres do Tesouro Nacional das quantias a seguir especificadas, atualizadas monetariamente e acrescidas de juros de mora a partir das datas discriminadas até a data do pagamento, abatendo-se, na oportunidade, os valores eventualmente já ressarcidos:
9.1.1) Estado de Roraima:
	Data da ocorrência
	Valor histórico (R$) 
	Débito/
Crédito

	01/02/2009
	11.121,02
	D

	12/02/2009
	31.506,97
	C

	01/03/2009
	27.265,99
	D

	01/04/2009
	20.482,79
	D

	01/05/2009
	20.482,79
	D

	01/06/2009
	20.482,79
	D

	01/07/2009
	22.410,39
	D

	01/08/2009
	23.243,75
	D

	28/08/2009
	14.174,77
	C

	28/08/2009
	27.265,99
	C

	28/08/2009
	20.482,79
	C

	01/09/2009
	22.410,39
	D

	01/10/2009
	22.410,39
	D

	14/10/2009
	20.681,93
	C

	14/10/2009
	20.560,62
	C

	01/11/2009
	36.347,59
	D

	16/11/2009
	22.511,35
	C

	16/11/2009
	23.374,32
	C

	16/11/2009
	22.410,39
	C

	01/12/2009
	48.231,79
	D

	22/12/2009
	22.596,20
	C

	01/01/2010
	22.410,39
	D

	01/02/2010
	21.081,13
	D

	02/02/2010
	44.871,21
	C

	01/03/2010
	22.581,20
	D

	01/04/2010
	22.581,20
	D

	14/04/2010
	22.550,67
	C

	01/05/2010
	22.581,20
	D

	07/05/2010
	22.581,20
	C

	25/05/2010
	21.483,44
	C

	01/06/2010
	22.581,20
	D

	04/06/2010
	22.911,54
	C

	01/07/2010
	24.034,22
	D

	01/08/2010
	24.034,22
	D

	18/08/2010
	22.705,40
	C

	01/09/2010
	24.034,22
	D

	01/10/2010
	24.034,22
	D

	01/11/2010
	38.634,44
	D

	01/12/2010
	31.944,28
	D

	01/01/2011
	24.034,22
	D

	01/02/2011
	5.150,19
	D

9.1.2. Instituto de Terras e Colonização do Estado de Roraima - Iteraima:
	Data da ocorrência
	Valor histórico (R$) 
	Débito/
Crédito

	01/06/2005
	4.234,35
	D

	01/07/2005
	12.929,99
	D

	01/08/2005
	10.635,62
	D

	01/09/2005
	9.804,46
	D

	01/10/2005
	9.804,46
	D

	01/11/2005
	14.018,55
	D

	01/12/2005
	10.451,54
	D

	01/01/2006
	9.631,26
	D

	01/02/2006
	9.631,26
	D

	01/03/2006
	9.802,10
	D

	01/04/2006
	9.804,46
	D

	01/05/2006
	9.804,46
	D

	01/06/2006
	13.740,74
	D

	01/07/2006
	14.656,19
	D

	01/08/2006
	15.487,85
	D

	01/09/2006
	14.656,19
	D

	01/10/2006
	14.656,19
	D

	01/11/2006
	25.176,91
	D

	01/12/2006
	15.476,47
	D

	01/01/2007
	15.937,69
	D

	01/02/2007
	15.937,69
	D

	01/03/2007
	15.937,69
	D

	01/04/2007
	15.937,69
	D

	01/05/2007
	15.937,69
	D

	01/06/2007
	22.387,90
	D

	01/07/2007
	15.871,69
	D

	01/08/2007
	16.703,92
	D

	01/09/2007
	15.871,69
	D

	01/10/2007
	15.871,69
	D

	01/11/2007
	25.159,98
	D

	01/12/2007
	16.692,01
	D

	01/01/2008
	18.378,15
	D

	01/02/2008
	18.378,15
	D

	01/03/2008
	18.378,15
	D

	01/04/2008
	18.378,15
	D

	07/04/2008
	5.819,46
	C

	07/04/2008
	15.883,61
	C

	07/04/2008
	15.871,69
	C

	07/04/2008
	15.871,69
	C

	07/04/2008
	22.429,43
	C

	07/04/2008
	15.871,69
	C

	01/05/2008
	18.378,15
	D

	27/05/2008
	18.378,15
	C

	27/05/2008
	18.378,15
	C

	01/06/2008
	25.855,60
	D

	01/07/2008
	18.378,15
	D

	25/07/2008
	18.378,15
	C

	25/07/2008
	18.378,15
	C

	01/08/2008
	19.210,95
	D

	19/08/2008
	18.378,15
	C

	19/08/2008
	18.378,15
	C

	01/09/2008
	20.482,79
	D

	11/09/2008
	18.378,15
	C

	01/10/2008
	24.692,03
	D

	13/10/2008
	18.378,15
	C

	01/11/2008
	33.354,94
	D

	05/11/2008
	20.482,79
	C

	25/11/2008
	20.482,79
	C

	01/12/2008
	44.903,54
	D

	30/12/2008
	40.832,39
	C

	01/01/2009
	20.482,79
	D

	01/02/2009
	3.384,66
	D

	05/02/2009
	2.780,26
	D

	26/02/2009
	28.794,67
	C

	24/04/2009
	20.482,79
	C

	11/05/2009
	3.413,80
	C

	01/02/2011
	18.804,03
	D

	02/02/2011
	22.728,07
	C

	02/02/2011
	22.560,88
	C

	02/02/2011
	24.034,22
	C

	02/02/2011
	24.034,22
	C

	02/02/2011
	24.034,22
	C

	01/03/2011
	24.034,22
	D

	01/04/2011
	24.034,22
	D

	01/05/2011
	24.034,22
	D

	01/06/2011
	33.759,72
	D

	17/06/2011
	81.258,43
	C

	01/07/2011
	18.426,24
	D

	01/07/2011
	5.607,98
	D

	05/07/2011
	24.034,22
	C

	01/08/2011
	24.034,22
	D

	03/08/2011
	24.034,22
	C

	19/08/2011
	26.036,29
	C

	01/09/2011
	24.034,22
	D

	01/10/2011
	24.034,22
	D

	04/10/2011
	25.127,95
	C

	01/11/2011
	38.038,94
	D

	01/12/2011
	41.669,78
	D

	12/12/2011
	24.364,60
	C

	01/01/2012
	24.034,22
	D

	01/02/2012
	24.034,22
	D

	01/03/2012
	24.034,22
	D

	01/04/2012
	24.034,22
	D

	01/05/2012
	24.034,22
	D

	03/05/2012
	24.034,22
	C

	29/05/2012
	24.034,22
	C

	01/06/2012
	24.034,22
	D

	01/07/2012
	24.034,22
	D

	01/08/2012
	24.034,22
	D

	01/09/2012
	24.034,22
	D

	01/10/2012
	24.034,22
	D

	01/11/2012
	38.038,94
	D

	01/12/2012
	34.968,27
	D

9.2. fixar prazo de 15 (quinze) dias, a contar do recebimento das notificações, para comprovação, perante o Tribunal, do recolhimento das dívidas acima imputadas;
9.3. autorizar a cobrança judicial das dívidas, caso não atendidas as notificações;
9.4. autorizar, caso venha a ser solicitado, o pagamento das dívidas em até 36 (trinta em seis) parcelas mensais consecutivas, a primeira a ser paga no prazo acima fixado e as demais, a cada 30 (trinta) dias a contar da parcela anterior, com incidência, sobre cada valor mensal atualizado monetariamente, de juros de mora, na forma da legislação em vigor, e alertar aos responsáveis que a falta de comprovação do recolhimento de qualquer parcela importará no vencimento antecipado do saldo devedor;
9.5. dar ciência desta decisão aos responsáveis, à Advocacia-Geral da União e ao Procurador-Chefe da Procuradoria da República em Roraima, para as providências cabíveis, com a informação de que o inteiro teor deste Acórdão e do Relatório e do Voto que o fundamentaram está disponível para consulta no endereço eletrônico www.tcu.gov.br/acordaos.

Tomada de contas especial (TCE) instaurada pela Advocacia-Geral  da União, em face do Governo do Estado de Roraima e da autarquia Instituto de Terras e Colonização do Estado de Roraima (Iteraima), em razão de ausência de ressarcimento de despesas com pessoal cedido (nº da TCE no sistema: 601/2017). Julgamento das contas.

Segunda Câmara

Entidades/órgãos do Governo do Estado de Roraima.

3. Interessados/Responsáveis:
3.1. Interessado: Advocacia-Geral da União (26.994.558/0001-23)
3.2. Responsáveis: Governo do Estado de Roraima (84.012.012/0001-26); Iteraima (84.040.427/000103).

13.1. Ministros presentes: Bruno Dantas (Presidente), Aroldo Cedraz, Raimundo Carreiro e Jorge Oliveira (Relator).
13.2. Ministro-Substituto convocado que não participou da votação: Marcos Bemquerer Costa.
13.3. Ministro-Substituto presente: André Luís de Carvalho.

JORGE OLIVEIRA

Adoto como relatório a instrução da Secretaria de Controle Externo de Tomada de Contas Especial - Secex/TCE (peça 56) , que contou com o endosso dos dirigentes daquela unidade (peças 57 e 58) :
"INTRODUÇÃO
Cuidam os autos de Tomada de Contas Especial (TCE) instaurada pela Advocacia-Geral da União (AGU) em desfavor do Estado de Roraima (CNPJ 84.012.012/0001-26) e do Instituto de Terras e Colonização do Estado de Roraima (CNPJ 84.040.427/0001-03) - nome de fantasia "Iteraima", objetivando apurar as responsabilidades e a quantificação do débito decorrentes da ausência de ressarcimento de despesas com a remuneração, encargos e benefícios sociais de servidor cedido, em atendimento às disposições contidas no art. 84 do Decreto-Lei 200/1967, e no art. 8º da Lei 8.443/1992.
HISTÓRICO
Em consonância com as disposições contidas no art. 93 da Lei 8.112/1990, com a redação dada pelo art. 22 da Lei 8.270/1991 e pelo art. 1º da Lei 9.527/1997, regulamentado pelo Decreto 4.050/1991, alterado pelos Decretos 4.493/2002 e 4.587/2003, a Advocacia-Geral da União efetivou a cessão do servidor Washington Pará de Lima (CPF XXX.230.817-XX) - Matrícula Siape 0758429, ao Governo do Estado de Roraima, em conformidade com as portarias elencadas a seguir (peça 3) :
	Portaria SRH/MPOG
	Data DOU

	900
	24/6/2005

	1.658
	6/10/2006

	516
	26/3/2007

	1.437
	20/7/2007

	293
	8/2/2010

	1.605
	15/6/2011

No caso da cessão em questão, o servidor cedido esteve à disposição do Governo do Estado de Roraima no período de 29/12/2004 a 20/12/2012, com atuação nos seguintes Órgãos integrantes da estrutura estadual (peça 14, p. 1-2) :
	Órgão
	Ato
	Data DOERR
	Cargo
	Período

	Iteraima
	Decreto 1.124-P
	29/12/2004
	Diretor
	29/12/2004 a 19/3/2006

	Iteraima
	Decreto 216-P
	20/3/2006
	Presidente Interino
	20/3/2006 a 14/3/2006

	Iteraima
	Decreto 363-P
	15/5/2006
	Presidente
	24/4/2006 a 5/2/2009

	Administração Direta
	Decreto 325-P
	9/2/2009
	Secretário de Estado
	9/2/2009 a 6/2/2011

	Iteraima
	Portaria 015/2011
	7/2/2011
	Diretor 
	7/2/2011 a 21/12/2012

Destaque-se do Relatório do Tomador de Contas 000001/2017/Conta/SGA/AGU a seguinte passagem (peça 14, p. 2) :
Registre-se que, apesar da cessão ter sido formalizada por intermédio da Portaria SRH/MPOG 900/2005, publicada no Diário Oficial da União de 24/6/2005, o servidor já exercia a função de Diretor de Recursos Fundiários do Instituto de Terras e Colonização do Estado de Roraima desde 29/12/2004, em razão da nomeação contida no Decreto 1.124-P, de 29/12/2004, publicada no Diário Oficial do Estado de Roraima (DOE/RR) , de 4/1/2005.
Conforme exposto, o servidor esteve à disposição do Iteraima no período de 29/12/2004 a 5/2/2009 e 7/2/2011 a 20/12/2012, data em que se apresentou ao órgão de origem - Advocacia-Geral da União (peça 14, p. 2, e peça 4) .
No período de 9/2/2009 a 6/2/2011, o servidor esteve à disposição do Governo do Estado de Roraima, onde exerceu o cargo de Secretário de Estado da Extraordinária da Regularização Fundiária Urbana - Seurb.
O Tomador de Contas deixa consignado que "de acordo as determinações contidas nos atos normativos anteriormente citados, no caso de cessão para órgãos ou entidades dos Estados, do Distrito Federal ou dos Municípios, o ônus da remuneração será do órgão ou entidade cessionária" (peça 14, p. 2) .
Objetivando obter o ressarcimento das despesas com remuneração, encargos e benefícios sociais, do período de 29/12/2004 a 20/12/2012, conforme fichas financeiras extraídas do Siape, a Diretoria de Gestão de Pessoas da Advocacia-Geral da União - DGEP/SGA/AGU (peça 8) expediu vários ofícios de cobrança, sem, entretanto, obter êxito, os quais foram inseridos no presente processo de tomada de contas especial (peças 5, 6 e 7 e tabelas de peça 14, p. 4-9) .
Diante do insucesso das cobranças, a AGU autuou o presente processo de tomada de contas especial objetivando apurar as responsabilidades e a quantificação do débito decorrentes da ausência de ressarcimento de despesas com a remuneração, encargos e benefícios sociais de servidor cedido, em atendimento às disposições contidas no art. 84 do Decreto-Lei 200/1967, e no art. 8º da Lei 8.443/1992. 
Desse modo, a Advocacia-Geral da União apresentou o Relatório de TCE 000001/2017/Conta/SGA/AGU (peça 14) . Por sua vez, a Secretaria de Controle Interno da Presidência da República manifestou-se de acordo com as apurações mediante o Relatório de Auditoria de TCE 93/2017 - 0439975 (peça 15) , o Certificado de Auditoria (peça 16) e o Parecer do Dirigente de Controle Interno (peça 17) . Por fim, o Pronunciamento da Advogada-Geral da União atestou haver tomado conhecimento (peça 18) , encaminhando o processo ao TCU para início da fase externa.
Já no âmbito deste Tribunal, houve, consoante instrução inicial (peça 19) , o exame dos elementos presentes nos autos e conclusão pela necessidade de citação do Estado de Roraima e da entidade Iteraima para apresentarem alegações de defesa ou recolherem aos cofres Tesouro Nacional as quantias devidas, em razão das seguintes ocorrências:
CITAÇÃO
	Irregularidade 1: utilização de servidor da Advocacia-Geral da União, com ônus do cessionário, no período de 9/2/2009 a 6/2/2011, sem repor todos os valores da sua remuneração aos cofres da União. 
Responsável [1]: Estado de Roraima (CNPJ 84.012.012/0001-26) 
	Conduta: não repor todos os valores da remuneração do servidor cedido durante o período em que este trabalhou em órgão do Estado (9/2/2009 a 6/2/2011) .
Nexo de causalidade: A não reposição dos valores acarretou o dano ao erário;
	Valores históricos dos débitos e datas de origem: vide alínea "b.1" da Proposta de Encaminhamento ao final desta instrução
Irregularidade 2: utilização de servidor da Advocacia-Geral da União, com ônus do cessionário, nos períodos de 29/12/2004 a 5/2/2009 e 7/2/2011 a 20/12/2012, sem repor todos os valores da sua remuneração aos cofres da União. 
Responsável [2]: Instituto de Terras e Colonização do Estado de Roraima - Iteraima (CNPJ 84.040.427/0001-03) .
Conduta: não repor todos os valores da remuneração do servidor cedido durante o período em que este trabalhou no Instituto de Terras e Colonização do Estado de Roraima (29/12/2004 a 5/2/2009 e 7/2/2011 a 20/12/2012) .
Nexo de causalidade: A não reposição dos valores acarretou o dano ao erário
	Valores históricos dos débitos e datas de origem: vide alínea "b.2" da Proposta de Encaminhamento ao final desta instrução
Em cumprimento ao Pronunciamento da Subunidade (peça 20) e da Unidade (peça 20) , foram efetuadas as citações, conforme quadros a seguir:
1.1. Responsável [1]: Estado de Roraima (CNPJ 84.012.012/0001-26) 
	Comunicação: Ofício 3012/2018-TCU/Secex-TCE (peça 26) 
Data da Expedição: 4/12/2018
Data da Ciência: 14/12/2018 (peça 29) 
Nome do Recebedor (terceiros) : nome ilegível
Observação: Ofício enviado para o endereço da Procuradoria-Geral do Estado de Roraima (peça 27) .
Fim do 1º prazo para a defesa: 2/1/2019
Pedido de prorrogação de prazo: 2/1/2019 (peça 27) 
Fim do 2º prazo para a defesa: 17/1/2019  (autorizado mediante peça 28) 
	
1.2. Responsável [2]: Instituto de Terras e Colonização do Estado de Roraima - Iteraima (CNPJ 84.040.427/0001-03) :
	Comunicação: Ofício 6650/2018-TCU/Secex-TCE (peça 31) 
Data da Expedição: 17/9/2019
Data da Ciência: 25/9/2019 (peça 32) 
Nome do Recebedor (terceiros) : Diana Pereira Barbosa
Observação: Ofício enviado para o endereço constante da base CNPJ da entidade (peça 24) .
Fim do 1º prazo para a defesa: 11/10/2019
	
Registre-se que houve pedido de prorrogação de prazo de defesa por parte do Estado de Roraima por meio de sua Procuradoria-Geral (peça 27) , atendido consoante despacho (peça 28) .
Em 1/2/2019, consoante protocolo (peça 30, p. 1) , o responsável [1] Estado de Roraima apresentou defesa por meio de sua Procuradoria-Geral do Estado.
Em 10/10/2019, por sua vez, o responsável [2] Iteraima apresentou suas alegações de defesa, também por intermédio da Procuradoria-Geral do Estado de Roraima (peça 33) .
Conforme Despacho de Conclusão das Comunicações Processuais (peça 34) , verifica-se que as providências inerentes às comunicações processuais foram concluídas.
Em 30/3/2020, foi elaborada nova instrução técnica (peça 35) , que rejeitou as alegações de defesa apresentadas pelos responsáveis [1] e [2], e propôs a fixação de novo e improrrogável prazo para recolhimento dos débitos, que contou com a anuência da Subunidade (peça 36) e da Unidade Técnica (peça 37) .
Em 11/9/2020, o MP/TCU, por meio do Procurador Rodrigo Medeiros de Lima, divergindo da UT, emitiu Parecer o qual, após extenso arrazoado, propôs o seguinte desfecho para esta TCE:
 rejeitar parcialmente as alegações de defesa apresentadas pelo Estado de Roraima e pelo Instituto de Terras e Colonização do Estado de Roraima (Iteraima) ;
 julgar regulares com ressalva as contas do Estado de Roraima, com base nos arts. 16, inciso II, e 18 da Lei 8.443/1992, dando-lhe quitação;
 conceder novo e improrrogável prazo de quinze dias, a contar da notificação da deliberação que vier a apreciar este processo, para que o Instituto de Terras e Colonização do Estado de Roraima (Iteraima) promova, com base no art. 12, §§ 1º e 2º, da Lei 8.443/1992, o recolhimento das seguintes quantias aos cofres do Tesouro Nacional, atualizadas monetariamente desde as respectivas datas de ocorrência:
	MÊS DE COMPETÊNCIA
	VALOR DO REEMBOLSO  (R$) 
	DATA DE OCORRÊNCIA

	Fevereiro/2011
	19.227,38
	1º/4/2011

	Abril/2011
	24.034,22
	1º/6/2011

	Maio/2011
	24.034,22
	1º/7/2011

	Setembro/2011
	24.034,22
	1º/11/2011

	Outubro/2011
	24.034,22
	1º/12/2011

	Novembro/2011
	47.764,44
	1º/1/2012

	Dezembro/2011
	32.080,35
	1º/2/2012

	Fevereiro/2012
	24.034,22
	1º/4/2012

	Março/2012
	24.034,22
	1º/5/2012

	Abril/2012
	24.034,22
	1º/6/2012

	Maio/2012
	24.034,22
	1º/7/2012

	Junho/2012
	24.034,22
	1º/8/2012

	Julho/2012
	24.034,22
	1º/9/2012

	Agosto/2012
	24.032,22
	1º/10/2012

	Setembro/2012
	24.034,22
	1º/11/2012

	Outubro/2012
	24.034,22
	1º/12/2012

	Novembro/2012
	47.764,44
	1º/1/2013

	Dezembro/2012
	16.022,83
	1º/2/2013

 determinar ao Estado de Roraima que, na impossibilidade de liquidação tempestiva do débito de responsabilidade do Instituto de Terras e Colonização do Estado de Roraima (Iteraima) no mencionado prazo de quinze dias, adote providências com vistas à inclusão do valor da dívida da entidade autárquica em sua lei orçamentária, informando ao Tribunal as providências adotadas no prazo de trinta dias;
 informar ao Instituto de Terras e Colonização do Estado de Roraima (Iteraima) que a liquidação tempestiva do débito, atualizado monetariamente, saneará o processo e implicará o julgamento das contas pela regularidade com ressalva, com expedição de quitação, nos termos do art.12, §§ 1º e 2º, da Lei 8.443/92;
 encaminhar cópia da deliberação que vier a ser proferida nesta TCE à Advocacia-Geral da União (AGU) , ao Estado de Roraima, na pessoa de seu Procurador-Geral, e ao Instituto de Terras e Colonização do Estado de Roraima (Iteraima) .
Em 4/11/2020, foi exarado o Acórdão 12288/2020-TCU-Segunda Câmara, Relatora Ministra Ana Arraes (peça 39) , com o Voto (peça 40) e Relatório (peça 41) que o fundamentaram, em que a Relatora divergiu do Parquet e acatou a proposta uniforme da Unidade Técnica especializada, a Secex-TCE, tendo sido emitidos os comandos do decisum da seguinte forma (peça 39) :
9. Acórdão:
VISTOS, relatados e discutidos estes autos de tomada de contas especial instaurada pela Advocacia-Geral da União em razão da falta de ressarcimento de despesas relativas à remuneração e aos encargos sociais de servidor cedido por aquele órgão ao Estado de Roraima e ao Instituto de Terras e Colonização do Estado de Roraima. 
ACORDAM os ministros do Tribunal de Contas da União, reunidos em sessão da 2ª Câmara, ante as razões expostas pela relatora, e com fundamento no art. 12, §§ 1º e 2º, da Lei 8.443/1992, em:
9.1. rejeitar as alegações de defesa apresentadas pelo Estado de Roraima e pelo Instituto de Terras e Colonização do Estado de Roraima;
9.2. conceder novo e improrrogável prazo de 15 (quinze) dias, a contar da notificação desta deliberação, para que os órgãos responsáveis promovam o recolhimento das seguintes quantias aos cofres do Tesouro Nacional, atualizadas monetariamente desde as respectivas datas de ocorrência, abatendo-se as quantias já ressarcidas:
9.2.1. Estado de Roraima: (vide alínea "b.1" da Proposta de Encaminhamento ao final desta instrução) 
9.2.2. Instituto de Terras e Colonização do Estado de Roraima (Iteraima) : (vide alínea "b.2" da Proposta de Encaminhamento ao final desta instrução) 
9.3. determinar ao Estado de Roraima e ao Instituto de Terras e Colonização do Estado de Roraima que, na impossibilidade de liquidação tempestiva do débito, no mencionado prazo de 15 (quinze) dias, adotem providências com vistas à inclusão do valor da dívida na lei orçamentária, informando ao Tribunal as providências adotadas no prazo de 30 (trinta) dias;
9.4. informar ao Estado de Roraima e ao Instituto de Terras e Colonização do Estado de Roraima que a liquidação tempestiva do débito, atualizado monetariamente, saneará o processo e implicará o julgamento das contas pela regularidade com ressalva, com expedição de quitação;
9.5. dar ciência desta deliberação ao Estado de Roraima, ao Instituto de Terras e Colonização do Estado de Roraima e à Advocacia-Geral da União.
Em cumprimento ao decisum retro, foram empreendidas, com êxito pleno, as seguintes notificações:
1.3. Responsável [1]: Estado de Roraima (CNPJ 84.012.012/0001-26) 
	Comunicação: Ofício 63092/2020-TCU/Seproc (peça 47) 
Data da Expedição: 24/12/2020
Data da Ciência: 13/1/2021 (peça 51) 
Nome do Recebedor (terceiros) : Maria Alcivana
Observação: Ofício enviado para o endereço da Procuradoria-Geral do Estado de Roraima (peça 42) .
Fim do prazo para a defesa: 28/1/2021
	
1.4. Responsável [2]: Instituto de Terras e Colonização do Estado de Roraima - Iteraima (CNPJ 84.040.427/0001-03) :
	Comunicação: Ofício 63096/2020-TCU/Seproc-TCE (peça 48) 
Data da Expedição: 24/12/2020
Data da Ciência: 6/1/2021 (peça 52) 
Nome do Recebedor (terceiros) : Ieda Gentil Chaves (CPF XXX.296.382-XX) 
Observação: Ofício enviado para o endereço constante da base CNPJ da entidade (peça 43) .
Fim do 1º prazo para a defesa: 21/1/2021
	
A ciência à AGU foi dada consoante peças 44 a 46, em atendimento ao subitem 9.5 do decisum, e, consoante despacho de conclusão das comunicações processuais (peça 53) , as notificações foram todas efetivadas, não tendo havido a interposição de qualquer documento pelas partes, após essas notificações, nem comprovação de recolhimento dos débitos a que foram condenadas.
ANÁLISE DOS PRESSUPOSTOS DE PROCEDIBILIDADE DA IN/TCU 71/2012
Prejuízo ao Contraditório e Ampla Defesa
Verifica-se que não houve o transcurso de mais de dez anos desde o fato gerador sem que tenha havido a notificação do responsável pela autoridade administrativa federal competente (art. 6º, inciso II, c/c art. 19 da IN/TCU 71/2012, modificada pela IN/TCU 76/2016) , uma vez que a última data referente à ausência de reposição ao erário federal é de 1/12/2012 e 1/2/2011, referente ao Iteraima e ao Estado de Roraima, respectivamente, conforme tabelas contidas na Proposta de Encaminhamento ao final desta instrução, e as entidades foram notificadas para devolução em diversas datas, destacando-se as de 17/1/2013 e 5/11/2015, conforme lista (peça 14, p. 4-9) .
Valor de Constituição da TCE
Verifica-se também que o valor atualizado do débito apurado (sem juros) em 1/1/2017 é superior a R$ 100.000,00, na forma estabelecida conforme os arts. 6º, inciso I, e 19 da IN/TCU 71/2012, modificada pela IN/TCU 76/2016) .
OUTROS PROCESSOS/DÉBITOS EM SISTEMAS DO TCU COM OS MESMOS RESPONSÁVEIS
Relativamente ao responsável [1] Estado de Roraima, constam as seguintes TCEs em aberto: TC Processo 031.251/2010-2; TC Processo 035.832/2015-0; TC Processo 037.389/2018-1; TC Processo 020.794/2019-3; e TC Processo 009.877/2019-3.
Informa-se que não foram localizados outros processos de TCE abertos em nome do responsável [2] Iteraima.
A TCE está, assim, devidamente constituída e em condições de ser instruída.
EXAME TÉCNICO
Em exame, TCE instaurada pela AGU em desfavor do Estado de Roraima e do Iteraima, objetivando apurar as responsabilidades e a quantificação do débito decorrentes da ausência de ressarcimento de despesas com a remuneração, encargos e benefícios sociais de servidor cedido.
i. Da validade das notificações 
Preliminarmente, cumpre tecer breves considerações sobre a forma como são realizadas as comunicações processuais no TCU. A esse respeito, destacam-se o art. 179, do Regimento Interno do TCU (Resolução 155, de 4/12/2002) e o art. 4º, inciso III, § 1º, da Resolução TCU 170, de 30 de junho de 2004, in verbis:
Art. 179. A citação, a audiência ou a notificação, bem como a comunicação de diligência, farse-ão:
I - mediante ciência da parte, efetivada por servidor designado, por meio eletrônico, fac-símile, telegrama ou qualquer outra forma, desde que fique confirmada inequivocamente a entrega da comunicação ao destinatário;
II - mediante carta registrada, com aviso de recebimento que comprove a entrega no endereço do destinatário;
III - por edital publicado no Diário Oficial da União, quando o seu destinatário não for localizado
 (...) 
Art. 3º As comunicações serão dirigidas ao responsável, ou ao interessado, ou ao dirigente de órgão ou entidade, ou ao representante legal ou ao procurador constituído nos autos, com poderes expressos no mandato para esse fim, por meio de:
I - correio eletrônico, fac-símile ou telegrama;
II - servidor designado;
III - carta registrada, com aviso de recebimento;
IV - edital publicado no Diário Oficial da União, quando o seu destinatário não for localizado, nas hipóteses em que seja necessário o exercício de defesa".
Art. 4º. Consideram-se entregues as comunicações:
I - efetivadas conforme disposto nos incisos I e II do artigo anterior, mediante confirmação da ciência do destinatário;
II - realizadas na forma prevista no inciso III do artigo anterior, com o retorno do aviso de recebimento, entregue comprovadamente no endereço do destinatário;
III - na data de publicação do edital no Diário Oficial da União, quando realizadas na forma prevista no inciso IV do artigo anterior.
§ 1º O endereço do destinatário deverá ser previamente confirmado mediante consulta aos sistemas disponíveis ao Tribunal ou a outros meios de informação, a qual deverá ser juntada ao respectivo processo. 
 (...) 
Bem se vê, portanto, que a validade da notificação via postal não depende de que o aviso de recebimento seja assinado pelo próprio destinatário da comunicação, o que dispensa, no caso em tela, a entrega do AR em "mãos próprias". A exigência da norma é no sentido de o Tribunal verificar se a correspondência foi entregue no endereço correto, residindo aqui a necessidade de certeza inequívoca. 
Não é outra a orientação da jurisprudência do TCU, conforme se verifica dos julgados a seguir transcritos:
São válidas as comunicações processuais entregues, mediante carta registrada, no endereço correto do responsável, não havendo necessidade de que o recebimento seja feito por ele próprio (Acórdão 3648/2013-TCU-Segunda Câmara, Relator Ministro JOSÉ JORGE) ;
É prescindível a entrega pessoal das comunicações pelo TCU, razão pela qual não há necessidade de que o aviso de recebimento seja assinado pelo próprio destinatário. Entregandose a correspondência no endereço correto do destinatário, presume-se o recebimento da citação. (Acórdão 1019/2008-TCU-Plenário, Relator Ministro BENJAMIN ZYMLER) ;
As comunicações do TCU, inclusive as citações, deverão ser realizadas mediante Aviso de Recebimento - AR, via Empresa Brasileira de Correios e Telégrafos, bastando para sua validade que se demonstre que a correspondência foi entregue no endereço correto. (Acórdão 1526/2007-TCU-Plenário, Relator Ministro AROLDO CEDRAZ) .
A validade do critério de comunicação processual do TCU foi referendada pelo Supremo Tribunal Federal, nos termos do julgamento do MS-AgR 25.816/DF, por meio do qual se afirmou a desnecessidade da ciência pessoal do interessado, entendendo-se suficiente a comprovação da entrega do "AR" no endereço do destinatário:
EMENTA: AGRAVO REGIMENTAL. MANDADO DE SEGURANÇA. DESNECESSIDADE DE INTIMAÇÃO PESSOAL DAS DECISÕES DO TRIBUNAL DE CONTAS DA UNIÃO. ART. 179 DO REGIMENTO INTERNO DO TCU. INTIMAÇÃO DO ATO IMPUGNADO POR CARTA REGISTRADA, INICIADO O PRAZO DO ART. 18 DA LEI nº 1.533/51 DA DATA CONSTANTE DO AVISO DE RECEBIMENTO. DECADÊNCIA RECONHECIDA. AGRAVO IMPROVIDO.
O envio de carta registrada com aviso de recebimento está expressamente enumerado entre os meios de comunicação de que dispõe o Tribunal de Contas da União para proceder às suas intimações.
O inciso II do art. 179 do Regimento Interno do TCU é claro ao exigir apenas a comprovação da entrega no endereço do destinatário, bastando o aviso de recebimento simples.
No caso vertente, a notificação do Acórdão 12288/2020-TCU-Segunda Câmara (peça 39) a cada responsável restou assim, em resumo, efetivada e comprovada, a saber:
1.5. Responsável [1]: Estado de Roraima (CNPJ 84.012.012/0001-26) : consoante Ofício 63092/2020-TCU/Seproc (peça 47) , expedido em 24/12/2020, com AR recebido por terceiros em 13/1/2021 (peça 51) , de acordo com endereço obtido de fonte fidedigna (peça 42) .
1.6. Responsável [2]: Instituto de Terras e Colonização do Estado de Roraima - Iteraima (CNPJ 84.040.427/0001-03) : consoante Ofício 63096/2020-TCU/Seproc (peça 48) , expedido em 24/12/2020, com AR recebido por terceiros em 6/1/2021 (peça 52) , de acordo com endereço obtido de fonte fidedigna (peça 43) .
2. Portanto, restou comprovada a entrega dos ofícios de notificação do acórdão aos responsáveis indicados.
ii. Análise do cumprimento do decisum
Relembrando a etapa anterior, após rejeição das alegações de defesa dos responsáveis, foi exarado o Acórdão 12288/2020-TCU-Segunda Câmara (peça 39) , Relatora Ministra Ana Arraes, em que se concedeu novo e improrrogável prazo para que os órgãos responsáveis promovessem o recolhimento das quantias constantes da Proposta de Encaminhamento desta instrução.
Verifica-se que, devida e regularmente notificados, os responsáveis [1] e [2] não ingressaram, nestes autos, com qualquer documento que demonstre ter sido alguma quantia recolhida, até a presente data, seja diretamente por quem responde por eles ou por quem os representa.
Foi, também, determinado àqueles responsáveis [1] e [2], na referida decisão Colegiada, que, na impossibilidade de liquidação tempestiva do débito, adotassem providências com vistas à inclusão do valor da dívida na lei orçamentária, informando ao Tribunal as providências adotadas no prazo de 30 (trinta) dias. Consoante ARs constantes dos autos (peças 51 e 52) , os responsáveis foram devidamente comunicados daquela decisão em 21 e 28/1/2021 - portanto, já tendo se passado mais de 30 dias do prazo concedido para a providência alvitrada retro, e não há, nos autos, o ingresso de que tenham os responsáveis comprovado qualquer providência a respeito.
	Há que se esclarecer que as lacunas observadas retro não caracterizam exatamente revelia, já que se trata, em verdade, de exercício de mais uma oportunidade conferida pelo TCU, por meio do decisum, para o recolhimento da dívida, evitando-se, assim, o julgamento das contas pela irregularidade, com débito atualizado e juros; portanto, não se trata especificamente de etapa de defesa, para a qual se esperaria o comparecimento obrigatório aos autos, razão por que não há necessidade de expedição de edital para dar cumprimento ao Memorando-Circular-Segecex 10/2018.
De fato, a citação dos responsáveis realizou-se em perfeita consonância com o art. 179, inciso II, do Regimento Interno e com art. 22, inciso II, da Lei 8.443/1992
Diante das circunstâncias ora descritas, não resta alternativa a esta Corte, que não seja dar continuidade ao processo, promovendo-se, assim, seu prosseguimento.
iii. Do julgamento das contas, do débito, da multa e dos juros de ente público
De acordo com o art. 19 da Lei 8.443/1992, quando julgar as contas irregulares, havendo débito, o Tribunal deverá condenar o responsável ao pagamento da dívida atualizada monetariamente, acrescida dos juros de mora devidos. Por outro lado, o art. 12, § 2°, da mesma lei dispõe que, reconhecida a boa-fé do responsável, não cabe a aplicação de juros de mora, nos casos de pagamento tempestivo do débito.
No presente caso, tendo os responsáveis [1] e [2] se beneficiado indevidamente dos recursos apropriados, cabe-lhes devolver tais recursos. No entanto, de acordo com a Lei 8.443/1992, a cobrança de juros está relacionada à análise da conduta de agente público responsável. Sendo a conduta um atributo do agente, não há como realizar a análise da fé em relação a qualquer ente estatal. Desse modo, tal qual ocorre quando há o reconhecimento da boa-fé em relação a agente, não cabe a incidência de juros na apuração de débito imputado a ente estatal, mas tão somente atualização monetária.
Nessa mesma direção é a jurisprudência do TCU. Sendo impossível, por sua própria natureza, a aferição da boa-fé de pessoa jurídica de direito público, faz-se obrigatória, quando não acolhida a defesa, a fixação de prazo improrrogável para recolhimento do débito atualizado monetariamente, sem incidência de juros de mora, de acordo com o art. 12, §§ 1º e 2º, da Lei 8.443/1992 (Acórdão 403/2009-TCU-Primeira Câmara, 3.633/2008 - TCU - 2ª Câmara, 3.514/2007 - TCU - 1a Câmara, 4.342/2007 - TCU - 1a Câmara, 3.595/2007 - TCU - 2a Câmara, 3.805/2010 - TCU - 2a Câmara e 403/2009 - TCU - 1a Câmara, entre outros) .
Desse modo, registra-se que, relativamente ao responsável [1] Estado de Roraima, cabe o julgamento de contas (Acórdão 6305/2018-2C, Min. Ana Arraes; 5.655/2015-TCU-2ª Câmara, rel. Benjamin Zymler, 1.907/2015-TCU-2ª Câmara, rel. André de Carvalho) e a imputação de débito (art. 3º da Decisão Normativa-TCU 57/2004 e Acórdão 5655/2015-TCU-Segunda Câmara, rel. Benjamin Zymler, 1.907/2015-TCU-2ª Câmara, rel. André de Carvalho) .
Entretanto, para ente público (pessoa jurídica de direito público) , não é cabível a aplicação de multa (Acórdão 1233/2018-TCU-Plenário, Relator Min. José Múcio Monteiro, 5442/2017-TCU-2ª Câmara, Relator Min. Marcos Bemquerer Costa, 5053/2016-TCU-1ª Câmara, Rel. Min. José Múcio Monteiro) , como também não é cabível a incidência de juros na dívida (Arts. 12, §§ 1º e 2º, 19 e 57 da Lei 8.443/1992; Acórdão 403/2009-TCU-Primeira Câmara, 3.633/2008-TCU-2ª Câmara, 3.514/2007-TCU-1a Câmara, 4.342/2007-TCU-1a Câmara, 3.595/2007-TCU-2a Câmara, 3.805/2010-TCU-2a Câmara e 403/2009-TCU-1a Câmara; 4.217/2014 e 5.442/2017, ambos da 2ª Câmara, Rel. Marcos Bemquerer; 1.581/2015 - Plenário, rel. Min. Augusto Sherman Cavalcanti; 5.735/2016 - 1ª Câmara, rel. Min. José Múcio) .
iv. Da prescrição da pretensão punitiva
Vale ressaltar que a pretensão punitiva do TCU, conforme Acórdão 1441/2016-TCU-Plenário, que uniformizou a jurisprudência acerca dessa questão, subordina-se ao prazo geral de prescrição indicado no art. 205 do Código Civil, que é de 10 anos, contado da data de ocorrência da irregularidade sancionada, nos termos do art. 189 do Código Civil, sendo este prazo interrompido pelo ato que ordenar a citação, a audiência ou a oitiva do responsável. 
No caso em exame, não ocorreu a prescrição da pretensão punitiva, uma vez que a última data referente à ausência de reposição ao erário federal é de 1/12/2012 e 1/2/2011, referente ao Iteraima e ao Estado de Roraima, respectivamente, conforme tabelas da Proposta de Encaminhamento desta instrução, e os responsáveis [1] e [2] foram notificados por meio de ofício (peças 26 e 31) para que recolhessem as dívidas em 14/12/2018 e 25/9/2019, respectivamente (peças 29 e 32) .
CONCLUSÃO
Considerando o exame técnico proferido retro (itens 27 a 46) , que identificou que:
2.1. as dívidas impostas aos responsáveis [1] Estado de Roraima (CNPJ 84.012.012/0001-26) e [2] Instituto de Terras e Colonização do Estado de Roraima (CNPJ 84.040.427/0001-03) - nome de fantasia "Iteraima" - não foram recolhidas no novo e improrrogável prazo fixado pelo TCU;
2.2. não foi apresentada comprovação de que as dívidas foram incluídas na lei orçamentária no prazo fixado;
2.3. não houve qualquer nova manifestação dos responsáveis [1] e [2],
Propõe-se:
a)  consignar como não efetuado, pelo responsáveis [1] Estado de Roraima e [2] Iteraima, o recolhimento das dívidas oportunizado pelo subitem 9.2, assim como não atendida a determinação estatuída no subitem 9.3, ambos do Acórdão 12288/2020-TCU-Segunda Câmara, Relatora Ministra Ana Arraes;
 julgar irregulares as contas dos responsáveis [1] Estado de Roraima e [2] Iteraima, nos termos dos arts. 1º, inciso I, 16, inciso III, alíneas "b" e "c", da Lei 8.443/1992, c/c os arts. 1º, inciso I, 209, incisos II e III, do Regimento Interno do TCU, condenando-os ao pagamento das quantias especificadas para cada responsável (vide Proposta de Encaminhamento a seguir, com base no que constou dos subitens 9.2.1 e 9.2.2 do Acórdão 12288/2020-TCU-Segunda Câmara, peça 39) , com fundamento no art. 19, caput, da Lei 8.443/1992 c/c art. 210 do Regimento Interno do TCU, com a fixação do prazo de 15 (quinze) dias, a contar da notificação, para que comprovem, perante o Tribunal (art. 23, inciso III, alínea "a", da LO/TCU c/c art. 214, inciso III, alínea "a", do RI/TCU) , o recolhimento das dívidas aos cofres do Tesouro Nacional, atualizadas monetariamente, SEM o acréscimo de juros de mora, calculados a partir da data discriminada até a data do recolhimento, na forma prevista na legislação em vigor, abatendo-se, na oportunidade, os valores eventualmente já ressarcidos:
Seguindo a jurisprudência do TCU, registra-se que não é cabível, por sua própria natureza, a aferição da boa-fé de pessoa jurídica de direito público, ante a ausência de capacidade volitiva.
PROPOSTA DE ENCAMINHAMENTO
Diante do exposto, submetemos os autos à consideração superior, propondo ao Tribunal:
a)  consignar como não efetuado, pelo responsáveis [1] Estado de Roraima e [2] Iteraima, o recolhimento das dívidas oportunizado pelo subitem 9.2, assim como não atendida a determinação estatuída no subitem 9.3, ambos do Acórdão 12288/2020-TCU-Segunda Câmara, Relatora Ministra Ana Arraes;
b)  julgar irregulares as contas do Estado de Roraima (CNPJ 84.012.012/0001-26) e do Instituto de Terras e Colonização do Estado de Roraima - Iteraima (CNPJ 84.040.427/0001-03) , nos termos dos arts. 1º, inciso I, 16, inciso III, alíneas "b" e "c", da Lei 8.443/1992, c/c os arts. 1º, inciso I, 209, incisos II e III, do Regimento Interno do TCU, condenando-os ao pagamento das quantias a seguir especificadas, com fundamento no art. 19, caput, da Lei 8.443/1992 c/c art. 210 do Regimento Interno do TCU, com a fixação do prazo de 15 (quinze) dias, a contar da notificação, para que comprovem, perante o Tribunal (art. 23, inciso III, alínea "a", da LO/TCU c/c art. 214, inciso III, alínea "a", do RI/TCU) , o recolhimento das dívidas aos cofres do Tesouro Nacional, atualizadas monetariamente, sem acréscimo de juros de mora, calculadas a partir da data discriminada até a data do recolhimento, na forma prevista na legislação em vigor, abatendo-se, na oportunidade, os valores eventualmente já ressarcidos:
b1) Estado de Roraima (CNPJ 84.012.012/0001-26) :
	Data de origem
 (ordem cronológica) 
	Valor histórico (R$) 
	Débito/
Crédito

	01/02/2009
	11.121,02
	D

	12/02/2009
	31.506,97
	C

	01/03/2009
	27.265,99
	D

	01/04/2009
	20.482,79
	D

	01/05/2009
	20.482,79
	D

	01/06/2009
	20.482,79
	D

	01/07/2009
	22.410,39
	D

	01/08/2009
	23.243,75
	D

	28/08/2009
	14.174,77
	C

	28/08/2009
	27.265,99
	C

	28/08/2009
	20.482,79
	C

	01/09/2009
	22.410,39
	D

	01/10/2009
	22.410,39
	D

	14/10/2009
	20.681,93
	C

	14/10/2009
	20.560,62
	C

	01/11/2009
	36.347,59
	D

	16/11/2009
	22.511,35
	C

	16/11/2009
	23.374,32
	C

	16/11/2009
	22.410,39
	C

	01/12/2009
	48.231,79
	D

	22/12/2009
	22.596,20
	C

	01/01/2010
	22.410,39
	D

	01/02/2010
	21.081,13
	D

	02/02/2010
	44.871,21
	C

	01/03/2010
	22.581,20
	D

	01/04/2010
	22.581,20
	D

	14/04/2010
	22.550,67
	C

	01/05/2010
	22.581,20
	D

	07/05/2010
	22.581,20
	C

	25/05/2010
	21.483,44
	C

	01/06/2010
	22.581,20
	D

	04/06/2010
	22.911,54
	C

	01/07/2010
	24.034,22
	D

	01/08/2010
	24.034,22
	D

	18/08/2010
	22.705,40
	C

	01/09/2010
	24.034,22
	D

	01/10/2010
	24.034,22
	D

	01/11/2010
	38.634,44
	D

	01/12/2010
	31.944,28
	D

	01/01/2011
	24.034,22
	D

	01/02/2011
	5.150,19
	D

Valor atualizado do débito (sem juros) em 26/3/2021: R$ 403.568,27 (peça 54) 
b.2) Instituto de Terras e Colonização do Estado de Roraima - Iteraima (CNPJ 84.040.427/0001-03) :
	Data de origem
 (ordem cronológica) 
	Valor histórico (R$) 
	Débito/
Crédito

	01/06/2005
	4.234,35
	D

	01/07/2005
	12.929,99
	D

	01/08/2005
	10.635,62
	D

	01/09/2005
	9.804,46
	D

	01/10/2005
	9.804,46
	D

	01/11/2005
	14.018,55
	D

	01/12/2005
	10.451,54
	D

	01/01/2006
	9.631,26
	D

	01/02/2006
	9.631,26
	D

	01/03/2006
	9.802,10
	D

	01/04/2006
	9.804,46
	D

	01/05/2006
	9.804,46
	D

	01/06/2006
	13.740,74
	D

	01/07/2006
	14.656,19
	D

	01/08/2006
	15.487,85
	D

	01/09/2006
	14.656,19
	D

	01/10/2006
	14.656,19
	D

	01/11/2006
	25.176,91
	D

	01/12/2006
	15.476,47
	D

	01/01/2007
	15.937,69
	D

	01/02/2007
	15.937,69
	D

	01/03/2007
	15.937,69
	D

	01/04/2007
	15.937,69
	D

	01/05/2007
	15.937,69
	D

	01/06/2007
	22.387,90
	D

	01/07/2007
	15.871,69
	D

	01/08/2007
	16.703,92
	D

	01/09/2007
	15.871,69
	D

	01/10/2007
	15.871,69
	D

	01/11/2007
	25.159,98
	D

	01/12/2007
	16.692,01
	D

	01/01/2008
	18.378,15
	D

	01/02/2008
	18.378,15
	D

	01/03/2008
	18.378,15
	D

	01/04/2008
	18.378,15
	D

	07/04/2008
	5.819,46
	C

	07/04/2008
	15.883,61
	C

	07/04/2008
	15.871,69
	C

	07/04/2008
	15.871,69
	C

	07/04/2008
	22.429,43
	C

	07/04/2008
	15.871,69
	C

	01/05/2008
	18.378,15
	D

	27/05/2008
	18.378,15
	C

	27/05/2008
	18.378,15
	C

	01/06/2008
	25.855,60
	D

	01/07/2008
	18.378,15
	D

	25/07/2008
	18.378,15
	C

	25/07/2008
	18.378,15
	C

	01/08/2008
	19.210,95
	D

	19/08/2008
	18.378,15
	C

	19/08/2008
	18.378,15
	C

	01/09/2008
	20.482,79
	D

	11/09/2008
	18.378,15
	C

	01/10/2008
	24.692,03
	D

	13/10/2008
	18.378,15
	C

	01/11/2008
	33.354,94
	D

	05/11/2008
	20.482,79
	C

	25/11/2008
	20.482,79
	C

	01/12/2008
	44.903,54
	D

	30/12/2008
	40.832,39
	C

	01/01/2009
	20.482,79
	D

	01/02/2009
	3.384,66
	D

	05/02/2009
	2.780,26
	D

	26/02/2009
	28.794,67
	C

	24/04/2009
	20.482,79
	C

	11/05/2009
	3.413,80
	C

	01/02/2011
	18.804,03
	D

	02/02/2011
	22.728,07
	C

	02/02/2011
	22.560,88
	C

	02/02/2011
	24.034,22
	C

	02/02/2011
	24.034,22
	C

	02/02/2011
	24.034,22
	C

	01/03/2011
	24.034,22
	D

	01/04/2011
	24.034,22
	D

	01/05/2011
	24.034,22
	D

	01/06/2011
	33.759,72
	D

	17/06/2011
	81.258,43
	C

	01/07/2011
	18.426,24
	D

	01/07/2011
	5.607,98
	D

	05/07/2011
	24.034,22
	C

	01/08/2011
	24.034,22
	D

	03/08/2011
	24.034,22
	C

	19/08/2011
	26.036,29
	C

	01/09/2011
	24.034,22
	D

	01/10/2011
	24.034,22
	D

	04/10/2011
	25.127,95
	C

	01/11/2011
	38.038,94
	D

	01/12/2011
	41.669,78
	D

	12/12/2011
	24.364,60
	C

	01/01/2012
	24.034,22
	D

	01/02/2012
	24.034,22
	D

	01/03/2012
	24.034,22
	D

	01/04/2012
	24.034,22
	D

	01/05/2012
	24.034,22
	D

	03/05/2012
	24.034,22
	C

	29/05/2012
	24.034,22
	C

	01/06/2012
	24.034,22
	D

	01/07/2012
	24.034,22
	D

	01/08/2012
	24.034,22
	D

	01/09/2012
	24.034,22
	D

	01/10/2012
	24.034,22
	D

	01/11/2012
	38.038,94
	D

	01/12/2012
	34.968,27
	D

Valor atualizado do débito (sem juros) em 26/3/2021: R$ 1.208.185,64  (peça 55) 
c)  autorizar, desde logo, a cobrança judicial das dívidas, caso não atendidas as notificações, na forma do disposto no art. 28, inciso II, da Lei 8.443/1992;
d)  autorizar, desde logo, se requerido, com fundamento no art. 26, da Lei 8.443, de 1992, c/c o art. 217, §§ 1º e 2º do Regimento Interno do TCU, o parcelamento da dívida em até 36 parcelas, incidindo, sobre cada parcela, corrigida monetariamente, os correspondentes acréscimos legais, fixando-lhes o prazo de quinze dias, a contar do recebimento das notificações, para comprovarem, perante o Tribunal, o recolhimento da primeira parcela, e de trinta dias, a contar da parcela anterior, para comprovar os recolhimentos das demais parcelas, devendo incidir, sobre cada valor mensal, atualizado monetariamente, os juros de mora devidos, no caso do débito, na forma prevista na legislação em vigor, alertando os responsáveis de que a falta de comprovação do recolhimento de qualquer parcela importará o vencimento antecipado do saldo devedor, nos termos do § 2º do art. 217 do Regimento Interno deste Tribunal;
e)  enviar cópia do Acórdão a ser prolatado à Procuradoria da República no Estado de Roraima, nos termos do § 3º do art. 16 da Lei 8.443/1992, c/c o § 7º do art. 209 do RI/TCU, para adoção das medidas cabíveis; informando-lhe que o inteiro teor da deliberação pode ser consultado no endereço http://www.tcu.gov.br/acordaos; e
f)  enviar cópia do Acórdão que vier a ser proferido à Advocacia-Geral da União e aos responsáveis, para ciência, informando que a presente deliberação, acompanhada do Relatório e do Voto que a fundamentam, está disponível para a consulta no endereço www.tcu.gov.br/acordaos, além de esclarecer que, caso requerido, o TCU poderá fornecer, sem custos, as correspondentes cópias, de forma impressa;
g)  informar à Procuradoria da República no Estado de Roraima que, nos termos do parágrafo único do art. 62 da Resolução TCU 259/2014, os procuradores e membros do Ministério Público credenciados nesta Corte podem acessar os presentes autos de forma eletrônica e automática, ressalvados apenas os casos de eventuais peças classificadas como sigilosas, as quais requerem solicitação formal."
2.	Por sua vez, o Ministério Público junto ao TCU concordou parcialmente com a proposta da unidade técnica e se manifestou nos seguintes termos:
" (...) 
Não obstante ainda não terem sido apreciados os embargos de declaração opostos pela AGU contra a deliberação do STF no RE 636.886, o Parquet de Contas reitera sua convicção, manifestada originalmente no parecer à peça 38 (parágrafo 40, p. 8) , de que incidiu, com base na tese decenal (art. 205 do Código Civil) , a prescrição da pretensão de ressarcimento sobre as parcelas de débito anteriores a 4/9/2008, considerando que o despacho autorizador das citações efetuadas nesta TCE foi editado pela Ministra Ana Arraes em 4/9/2018 (peça 22) .
Na realidade, a data destacada no parágrafo precedente seria o parâmetro adequado para aplicação, como marco temporal, para proceder à análise de prescrição das datas de ocorrência indicadas no subitem 9.2.2 do Acórdão 12288/2020-TCU-Segunda Câmara, relacionadas aos débitos de responsabilidade do Iteraima (primeira data de ocorrência: 1º/6/2005, relativa ao montante de R$ 4.234,35) . Para o Estado de Roraima, sob a ótica do que restou decidido na referida deliberação, não haveria que se falar em prescrição da pretensão ressarcitória, visto que somente no dia 1º/2/2009 verificou-se a ocorrência da primeira parcela de débito, no valor de R$ 11.121,02.
Contudo, com as devidas vênias à deliberação proferida pela 2ª Câmara do Tribunal, o Ministério Público mantém o entendimento consignado no parecer à peça 38 em relação ao montante do débito que deve ser imputado os responsáveis - o que, conforme se passa a discutir, torna irrelevante a discussão da matéria concernente à prescrição.
Quanto ao Iteraima, devem ser desconsiderados, também, os montantes com datas de ocorrência entre 1º/10/2008 e 5/2/2009, por fragilidades na forma de cálculo do débito[footnoteRef:2]. [2:  Parágrafos 9 a 12 do parecer à peça 38.] 
Com as vênias de estilo, o Ministério Público entende que o Relatório de TCE 1/2017, de 11/10/2017 (peça 14) , ao contrário da percepção manifestada no Acórdão 12288/2020-TCU-Segunda Câmara, não levou em conta a situação descrita na Nota Técnica 1/2015/GEOF/CGEP/DGEP/SGA, na qual restou registrado que somente haveria parcelas não recolhidas pelo Iteraima à União a partir do mês de fevereiro de 2011 (peça 7, p. 103) .
A omissão do Relatório de TCE 1/2017 fica evidente a partir da leitura de seu subitem II ("DOS PROCEDIMENTOS ADMINISTRATIVOS ADOTADOS PELO ÓRGÃO" - peça 14, p. 2) , no qual foi feita remissão a "vários ofícios de cobrança, sem, entretanto, obter êxito, os quais foram inseridos no presente processo de tomada de contas especial (seq. 05, 06 e 07) [peças 5, 6 e 7, p. 1-102]", sem que tenha sido levada em conta a Nota Técnica 1/2015/GEOF/CGEP/DGEP/SGA.
Como a referida nota técnica foi omitida da análise promovida no Relatório de TCE 1/2017, o tomador de contas não se atentou para o fato de que o derradeiro "ofício de cobrança" dirigido pela AGU ao Iteraima - o Ofício 18/DIPAG/CGEP/DGEP/SGA/AGU, de 11/1/2013 (peça 7, p. 88) - indicava pendência apenas para os meses de fevereiro, abril, maio, setembro a dezembro de 2011, bem como para os meses de fevereiro a dezembro de 2012. Não haveria sentido, enfim, em se exigir do Iteraima reembolsos de períodos anteriores a 2011, visto que, conforme expressamente indicado no parágrafo 5 da mencionada nota técnica (peça 7, p. 103) , as quantias supostamente devidas já haviam sido quitadas.
Reitera-se, portanto, a necessidade de ser dada a devida credibilidade à Nota Técnica 1/2015/GEOF/CGEP/DGEP/SGA, no sentido de que seja aceita a assertiva nela consignada, pela inexistência de reembolsos pendentes, por parte do Iteraima, no período de 2005 a 2010.
No que se refere a possível débito que poderia ser exigido do Estado de Roraima, o Ministério Público reitera o posicionamento apresentado nos parágrafos 14 e 15 do parecer à peça 38 (p. 3) , considerando que, caso aceita a tese de que não haveria reembolsos pendentes anteriores a 2011, restaria ao ente federativo o diminuto débito de R$ 4.806,84, com data de ocorrência em 1º/4/2011, relativo ao período de 1º/2 a 6/2/2011, no qual não houve o devido recolhimento pelo Estado de Roraima à União. 
Assim, com base nos princípios da proporcionalidade e da economia processual, não haveria fundamento para que o TCU julgasse irregulares as contas do Estado de Roraima, apenas com a finalidade de lhe imputar débito de inexpressiva monta. Assim, reiteram-se os termos do parecer à peça 38, para que o desfecho das contas do ente federativo seja a regularidade com ressalva.
***
Por fim, considerando a análise deste Parquet no que diz respeito à prescrição da pretensão ressarcitória (parágrafos 16 a 58 do parecer à peça 38) , e em vista da especial relevância da matéria, com repercussão sobre um número bastante significativo de processos, urge definição plenária da Corte de Contas, considerando o disposto no art. 16, inciso V, do Regimento Interno/TCU, a respeito não só da incorporação da tese da prescrição da pretensão de ressarcimento ao erário, mas, também, no que tange ao regime a que se submete a prescrição no controle externo, observados os parâmetros legislativos existentes.
Não obstante a urgência para definição do tema, este membro do Ministério Público de Contas da União considera prudente que o TCU, em virtude da pendência de apreciação dos embargos de declaração opostos pela AGU contra o julgamento proferido pelo STF no RE 636.886 - no qual houve, inclusive, pedido de modulação de efeitos -, aguarde a definição da Corte Suprema sobre a questão da pretensão de ressarcimento ao erário.
Mesmo sem a garantia de que a futura decisão nos aclaratórios abrangerá a prescrição na fase de conhecimento (no processo de controle externo, in casu) , por extrapolar os limites do caso concreto objeto do RE 636.886[footnoteRef:3] (atinente à fase de execução de título executivo extrajudicial oriundo de decisão de Tribunal de Contas) , a sugestão adiante consignada é a de que o julgamento da presente TCE, exclusivamente quanto às contas do Iteraima, seja sobrestado até que o STF aprecie os mencionados embargos de declaração. Evita-se, assim, que decisões da Corte de Contas venham a ser impugnadas perante o Poder Judiciário, movimentando desnecessariamente a máquina pública. [3:  Excerto dos embargos de declaração opostos pela AGU contra o julgamento proferido pelo STF no RE 636.886:"Recorda-se que o caso concreto em análise trata da propositura, pela União, de execução de título executivo extrajudicial, fundado em acórdão do Tribunal de Contas. Essa delimitação da questão em debate se faz importante tendo em vista que o precedente firmado no presente julgamento deve servir como parâmetro, sob a sistemática da repercussão geral, para o julgamento de outros casos relativos tão-somente à execução dos títulos executivos extrajudiciais decorrentes dos acórdãos do TCU.Ampliar esse entendimento, a fim de que a tese fixada abranja também as fases anteriores à constituição do título executivo extrajudicial, implicaria extrapolar indevidamente os limites objetivos do RE nº 636.886, além de contribuir para o incremento do número de processos ajuizados, sobrecarregando ainda mais o Poder Judiciário." (p. 9-10 - grifo do original) ] 
E, uma vez proferida a decisão do STF, e conhecidos seus termos, este membro do Ministério Público de Contas da União sugere - ressalvada a possibilidade de uma definição jurisprudencial anterior - seja a matéria atinente à prescrição da pretensão ressarcitória submetida à apreciação do Plenário da Corte de Contas, com vistas a que se fixe entendimento sobre a questão de direito, a teor do art. 16, inciso V, do Regimento Interno/TCU, retomando-se, em seguida, o julgamento das contas do Iteraima.
***
Diante do exposto, este membro do Ministério Público de Contas da União reitera sua concordância parcial com a proposta da SecexTCE (peças 56 a 58) , propondo o seguinte desfecho para esta TCE:
rejeitar parcialmente as alegações de defesa apresentadas pelo Estado de Roraima e pelo Instituto de Terras e Colonização do Estado de Roraima (Iteraima) ;
julgar regulares com ressalva as contas do Estado de Roraima, com base nos arts. 16, inciso II, e 18 da Lei 8.443/1992, dando-lhe quitação;
sobrestar o julgamento desta TCE, com relação às contas do Instituto de Terras e Colonização do Estado de Roraima (Iteraima) , nos termos do art. 47 da Resolução TCU 259/2014, diante da pendência da apreciação, pelo Supremo Tribunal Federal (STF) , dos embargos de declaração opostos pela Advocacia-Geral da União (AGU) contra a decisão proferida em 17/4/2020 no julgamento do Recurso Extraordinário (RE) 636.886; e
uma vez proferida a decisão do STF, e conhecidos seus termos, encaminhar este processo ao Plenário, com vistas a que se fixe entendimento sobre a questão de direito relacionada à prescrição da pretensão de ressarcimento ao erário - se já não houver feito -, com fundamento no art. 16, inciso V, do Regimento Interno/TCU, retomando-se, em seguida, o julgamento desta TCE.
Caso o relator não acolha as propostas das letras "c" e "d" do parágrafo precedente, este membro do Parquet sugere:
h) julgar irregulares as contas do Instituto de Terras e Colonização do Estado de Roraima (Iteraima) , nos termos dos arts. 1º, inciso I, 16, inciso III, alíneas "b" e "c", da Lei 8.443/1992 c/c os arts. 1º, inciso I, 209, incisos II e III, do Regimento Interno/TCU, condenando-o ao pagamento das quantias a seguir especificadas, com fundamento no art. 19, caput, da Lei 8.443/1992 c/c art. 210 do Regimento Interno/TCU, com a fixação do prazo de quinze dias, a contar da notificação, para que comprove, perante o Tribunal (art. 23, inciso III, alínea "a", da LO/TCU c/c art. 214, inciso III, alínea "a", do RI/TCU) , o recolhimento da dívida aos cofres do Tesouro Nacional, atualizada monetariamente, sem acréscimo de juros de mora, calculada a partir das datas discriminadas até a data do recolhimento, na forma prevista na legislação em vigor, abatendo-se, na oportunidade, os valores já ressarcidos:
	MÊS DE COMPETÊNCIA
	VALOR DO REEMBOLSO  (R$) 
	DATA DE OCORRÊNCIA

	Fevereiro/2011
	19.227,38
	1º/4/2011

	Abril/2011
	24.034,22
	1º/6/2011

	Maio/2011
	24.034,22
	1º/7/2011

	Setembro/2011
	24.034,22
	1º/11/2011

	Outubro/2011
	24.034,22
	1º/12/2011

	Novembro/2011
	47.764,44
	1º/1/2012

	Dezembro/2011
	32.080,35
	1º/2/2012

	Fevereiro/2012
	24.034,22
	1º/4/2012

	Março/2012
	24.034,22
	1º/5/2012

	Abril/2012
	24.034,22
	1º/6/2012

	Maio/2012
	24.034,22
	1º/7/2012

	Junho/2012
	24.034,22
	1º/8/2012

	Julho/2012
	24.034,22
	1º/9/2012

	Agosto/2012
	24.032,22
	1º/10/2012

	Setembro/2012
	24.034,22
	1º/11/2012

	Outubro/2012
	24.034,22
	1º/12/2012

	Novembro/2012
	47.764,44
	1º/1/2013

	Dezembro/2012
	16.022,83
	1º/2/2013

determinar ao Estado de Roraima que, na impossibilidade de liquidação tempestiva do débito de responsabilidade do Instituto de Terras e Colonização do Estado de Roraima (Iteraima) no mencionado prazo de quinze dias, adote providências com vistas à inclusão do valor da dívida da entidade autárquica em sua lei orçamentária, informando ao Tribunal as providências adotadas no prazo de trinta dias;
i) autorizar, desde logo, a cobrança judicial da dívida, caso não atendida a notificação, na forma do disposto no art. 28, inciso II, da Lei 8.443/1992;
j)  autorizar, desde logo, se requerido, com fundamento no art. 26, da Lei 8.443, de 1992, c/c o art. 217, §§ 1º e 2º do Regimento Interno/TCU, o parcelamento da dívida em até 36 parcelas, incidindo, sobre cada parcela, apenas a devida correção monetária, fixando-lhe o prazo de quinze dias, a contar do recebimento da notificação, para comprovar, perante o Tribunal, o recolhimento da primeira parcela, e de trinta dias, a contar da parcela anterior, para comprovar os recolhimentos das demais parcelas, devendo incidir, sobre cada valor mensal, apenas a atualização monetária, na forma prevista na legislação em vigor, alertando o Iteraima de que a falta de comprovação do recolhimento de qualquer parcela importará o vencimento antecipado do saldo devedor, nos termos do § 2º do art. 217 do Regimento Interno/TCU;
encaminhar cópia da deliberação que vier a ser proferida nesta TCE à Advocacia-Geral da União (AGU) , ao Estado de Roraima, na pessoa de seu Procurador-Geral, e ao Instituto de Terras e Colonização do Estado de Roraima (Iteraima) ."
É o relatório.

Krishlene Braz Ávila (não advogada), representando o Governo do Estado de Roraima.

Procurador Rodrigo Medeiros de Lima.

TOMADA DE CONTAS ESPECIAL. RESSARCIMENTO PARCIAL DOS SALÁRIOS E ENCARGOS DE SERVIDOR CEDIDO AO ESTADO E À AUTARQUIA ESTADUAL. AUSÊNCIA DE RECOLHIMENTO DO VALOR DEVIDO. IRREGULARIDADE DAS CONTAS E CONDENAÇÃO EM DÉBITO. 1. O ônus da remuneração e correspondentes encargos sociais de servidores federais cedidos para exercício de cargo em comissão ou função de confiança em órgãos ou entidades dos estados, do Distrito Federal ou dos municípios é do órgão ou entidade cessionária desses entes (§ 1º do art. 93 da Lei 8.112/1990).

TOMADA DE CONTAS ESPECIAL (TCE)

Secretaria de Controle Externo de Tomada de Contas Especial (SecexTCE).

Esta tomada de contas especial foi instaurada pela Advocacia-Geral da União (AGU) em face do Governo do Estado de Roraima e da autarquia Instituto de Terras e Colonização do Estado de Roraima (Iteraima) , em razão da ausência de ressarcimento de despesas com a remuneração, encargos e benefícios sociais do servidor Washington Pará de Lima, cedido à administração daquele ente federativo no período de 29/12/2004 a 20/12/2012.
2.	Por meio do Acórdão 12288/2020-TCU-Segunda Câmara, sob a relatoria da Ministra Ana Arraes, o Tribunal rejeitou as alegações de defesa do Governo de Roraima e do Iteraima e fixou novo e improrrogável prazo de quinze dias para recolhimento do valor devido (cuja soma chega a R$ 1.611.753,91 em valor atualizado até 26/03/2021) , facultando-lhes, na impossibilidade de liquidação tempestiva do débito, a adoção de providências com vistas à inclusão do valor da dívida na lei orçamentária.
3.	Transcorrido o prazo fixado no referido acórdão sem que tenha havido a interposição de qualquer documento pelas partes nem comprovação de recolhimento de qualquer quantia, a SecexTCE propôs o julgamento pela irregularidade das contas e a condenação dos responsáveis em débito.
4.	Por sua vez, o Ministério Público junto ao TCU (MPTCU) concordou apenas parcialmente com a unidade instrutiva e reafirmou seu entendimento, manifestado na fase de exame das alegações de defesa, no seguinte sentido:
	a) de modo a evitar que decisões da Corte de Contas venham a ser impugnadas perante o Poder Judiciário, seria prudente sobrestar o julgamento dos autos até a apreciação dos embargos de declaração opostos pela AGU contra o julgamento proferido pelo STF no RE 636.886 a respeito da prescritibilidade da pretensão de ressarcimento ao erário; e
	b) tomando por base nota técnica elaborada pela AGU (peça 7, p. 103-109) , a inadimplência teria se iniciado em 2011 e, portanto, do montante imposto ao Governo do Estado de Roraima, restariam apenas R$ 4.806,84, cuja materialidade justificaria a não exigência de devolução, ao passo que o débito do Iteraima passaria a R$ 475.302,30.
5.	Alinho-me ao parecer da unidade técnica, cujas alegações incorporo às minhas razões de decidir, com as devidas vênias ao eminente procurador.
6.	Destaco que os argumentos esposados pelo Parquet foram suficientemente analisados e refutados no minucioso voto proferido pela relatora do Acórdão 12288/2020-TCU-Segunda Câmara.
7. 	De fato, a decisão do Supremo Tribunal Federal - STF no Recurso Extraordinário - RE 636.886, que fixou, em repercussão geral, a tese de que "é prescritível a pretensão de ressarcimento ao erário fundada em decisão de Tribunal de Contas" (Tema 899) , ainda não transitou em julgado e encontra-se na fase de apreciação de embargos de declaração opostos pela Advocacia-Geral da União. Isso significa que, além da necessidade de modular adequadamente os efeitos daquela decisão, existem pontos a serem aclarados antes de poder ser aplicada a tese fixada no RE, tais como, entre outros: (i) a aplicação prospectiva ou não do novo entendimento, (ii) o marco legal a ser empregado para discussão da matéria e o prazo prescricional a ser considerado, (iii) o termo inicial para contagem do prazo a ser adotado e (iv) a existência ou não de marcos interruptivos ou suspensivos e de prescrição intercorrente.
8.	Além disso, o caso concreto tratado no RE diz respeito à fase de execução judicial de deliberação do Tribunal de Contas, tanto assim que, para deslindá-lo, foi necessária a aplicação da Lei 6.830/1980, a Lei de Execuções Fiscais, diploma legal evidentemente inaplicável à fase que antecede a formação do título executivo extrajudicial, caracterizada pela atuação do órgão de controle externo até a prolação do acórdão.
9.	Assim, por não ser possível extrapolar os parâmetros normativos empregados pelo STF para solução do problema enfrentado no RE 636.886, e dada a imprescindibilidade da fixação definitiva de orientações acerca da aplicação do Tema 899, o que só acontecerá com o julgamento dos embargos de declaração opostos naquele Extraordinário, inclino-me, até que isso ocorra, a manter a interpretação adotada pela Corte Suprema, em 2008, no Mandado de Segurança - MS 26.210,  oportunidade em que foi fixada tese da imprescritibilidade das ações de ressarcimento ao erário, e na Súmula TCU 282, cujo conteúdo é no mesmo sentido.
10.	Não obstante tal posicionamento, tão somente por amor ao debate e para evitar qualquer eventual futuro questionamento que possa comprometer a higidez do acórdão a ser proferido nesta oportunidade, analiso as consequências de uma possível aplicação do Tema 899 ao caso concreto ora em apreciação.
11.	Para tanto, ante a já mencionada ausência de definição, no RE 636.886, do marco legal que deve balizar a aplicação do aludido Tema 899, entendo que duas se afiguram as alternativas normativas mais plausíveis: (i) o art. 205 do Código Civil, que estipula prazo prescricional decenal, contado entre a data do fato e a data do ato que ordenar a citação; e (ii) a Lei 9.873/1999, cujo art. 1º fixa prazo quinquenal, a contar da data da prática do ato ou, no caso de infração permanente ou continuada, do dia em que esta tiver cessado, e cujos arts. 2º e 3º definem os respectivos marcos interruptivos e suspensivos.
12.	A aplicação do primeiro parâmetro legal encontra amparo, por analogia, no Acórdão 1441/2016-TCU-Plenário, que, em exercício hermenêutico razoável, de forma fundamentada e em incidente de uniformização de jurisprudência, o adotou no tocante à prescrição da pretensão punitiva do TCU. 
13.	Já a segunda alternativa tem respaldo em julgados de ambas as Turmas do Supremo Tribunal Federal, que a utilizaram no exame, entre outros, dos MS 32.201, 35.512 e 36.067.
14.	Dessa forma, no caso concreto, considerado o prazo decenal do art. 205 do Código Civil, não se operou a prescrição, eis que o termo inicial, para o Governo do Estado de Roraima, é o dia 1º/4/2011 (dia seguinte ao término do prazo previsto para ressarcimento da remuneração referente à competência de fevereiro de 2011) e que o ato que ordenou a citação teve lugar em 4/9/2018. Em relação ao Iteraima, o termo inicial é o dia 1º/2/2013 e a citação foi ordenada pelo mesmo ato de 4/9/2018.
15.	Idêntico resultado se obtém com a utilização do regime da Lei 9.873/1999. Nesta hipótese: (i) o termo inicial é 1º/4/2011 (para o Governo do Estado) ou 1º/2/2013 (para o Iteraima) , (ii) houve ocorrências que configuraram atos inequívocos de apuração dos fatos (inciso II do art. 2º) e também interromperam a prescrição (Nota Técnica 1/2015/GEOF/CGEP/DGEP/SGA, de 26/8/2015, além da própria instauração da tomada de contas especial em 10/11/2016, entre outros) , e (iii) o julgamento do feito, pelo referido acórdão, ocorreu em 3/11/2020. Nota-se, pois, que, dados os marcos interruptivos descritos, em nenhum intervalo de tempo entre eles foi superado o prazo quinquenal.
16.	Demonstrada, assim, a inocorrência de prescrição nos três cenários jurídicos possíveis (aplicação do entendimento firmado no MS 26.210 e na Súmula TCU 282, aplicação do art. 205 do Código Civil e aplicação do regime da Lei 9.873/1999) , passo ao exame da argumentação referente ao valor do débito.
17.	Conforme observado pelo MPTCU, a Nota Técnica 1/2015/GEOF/CGEP/DGEP/SGA, de 26/8/2015, aponta, sem nenhuma comprovação, que a ausência de ressarcimento da remuneração do servidor cedido operou-se a partir de 2011. Há que atentar, no entanto, que o documento em questão tramitou internamente na AGU antes da instauração da TCE. Posteriormente, constatou-se que a infração ocorria há mais tempo e, então, recalculou-se o valor devido. Nada mais natural, pois a quantificação do débito é um dos objetivos do processo de TCE.
18.	O fato de o tomador de contas não fazer referência à aludida nota técnica em seu relatório de 2017 não resulta em descrédito de suas conclusões, as quais se fundamentaram nas apurações efetuadas ao longo do processo de TCE. Se é verdade, como afirma o representante do MPTCU, que o último ofício de cobrança endereçado ao Iteraima (Ofício 18/DIPAG/CGEP/DGEP/SGA/AGU, de 11/1/2013 - peça 7, p. 88) indicava pendência de alguns meses de 2011, também é fato que os demais avisos de cobrança expedidos referiam-se a intervalos curtos e não davam quitação a qualquer valor devido. 
19.	É inevitável concluir, portanto, que a AGU, na condição de órgão cedente do servidor, não foi integralmente ressarcida pelos valores pagos a título de remuneração e encargos sociais durante o período da cessão anterior a 2011. Reforça esse entendimento, o fato de que, em suas alegações de defesa, nem o Governo do Estado de Roraima nem o Iteraima apresentaram comprovantes de que os ressarcimentos tivessem sido efetuados.
20.	Finalmente, passo a analisar a proposta da SecexTCE, que contou com o aval do MPTCU, no sentido do não cabimento da incidência de juros de mora sobre o valor devido. A unidade técnica argumenta que não é possível avaliar boa-fé de ente estatal e, por isso, não cabe a incidência dos juros.
21.	O argumento da unidade instrutiva seria plausível caso os responsáveis tivessem recolhido o valor do débito antes do julgamento da TCE. O fato de o dano estar relacionado a ente estatal assegura a este, já que não há que se apurar a boa-fé de pessoa jurídica de direito público, a etapa de fixação de um novo e improrrogável prazo para recolhimento da dívida sem a incidência de juros (art. 202, §§ 3º e 4º) . Não tendo os responsáveis aproveitado essa etapa, impõe-se o julgamento das contas pela irregularidade e condenação em débito, fixando-se a obrigação de recolher os valores atualizados e com a incidência dos juros de mora previstos no art. 19 da Lei Orgânica do TCU, conforme farta jurisprudência da Corte (citem-se como exemplos os Acórdão 5621/2012-TCU-Primeira Câmara, Rel. Min. Marcos Bemquerer Costa, 3191/2018-TCU-2ª Câmara, Rel. Min. Augusto Nardes, e 5235/2015-TCU-2ª Câmara, Rel. Min. Raimundo Carreiro) .
Ante o exposto, VOTO no sentido de que o Tribunal adote o Acórdão que ora submeto à deliberação deste Colegiado.
TCU, Sala das Sessões, em 6 de julho de 2021.
JORGE OLIVEIRA 
Relator